臺灣高等法院刑事判決
110年度上易字第1762號
上  訴  人  
即  被  告  江四季


上列上訴人即被告因妨害名譽案件，不服臺灣基隆地方法院110
年度易字第343號，中華民國110年10月15日第一審判決（起訴案
號：臺灣基隆地方檢察署110年度偵字第3849號），提起上訴，
本院判決如下：
    主  文
上訴駁回。
　　事實及理由
一、本案經本院審理結果，認第一審以上訴人即被告江四季犯公
    然侮辱罪，處罰金新臺幣（下同）6千元，並諭知以1千元折
    算1日之易服勞役折算標準，除原審判決事實欄及理由欄關
    於「婊子」之記載均為「婊囝」之誤載，固有瑕疵，然此部
    分無礙於事實之認定，於判決之結果不生影響，均予更正外
    ，核其認事用法及量刑之諭知均無不當，應予維持，並引用
    第一審判決書記載之事實、證據及理由（如附件）。
二、被告上訴意旨略以：告訴人王文章提供之影音檔案僅擷取中
    間有利於告訴人的部分，實際上是告訴人先瞪我，我走過去
    詢問，告訴人就叫我等他一下，之後告訴人從美容院出來時
    ，我看見告訴人手中有拿鐵罐即防狼噴霧器作勢要噴我，以
    肢體語言挑釁我，且不懷好意，一路一直跟到我家去，因當
    時我有點激動，所以生氣之下才會罵告訴人「毋成子」、「
    幹你娘」、「幹你拿阿（意即幹你娘）」，至於我所說的「
    不敢過來，你就是婊囝」是罵我自己云云，並提出光碟為證
    。
三、本院查：
(一)被告於本院審理時供稱：告訴人一開始從他家拿出噴霧器我
    就看到了，後來我作勢要追告訴人時，告訴人又從身後拿出
    噴霧劑，嗣將噴霧劑插回身後，然後一直往我們家走，邊走
    邊做動作，告訴人就是故意要我生氣等語（見本院卷第243
    頁），並有被告所提出光碟片內附監視器畫面檔案列印資料
    可佐（見本院卷第85至229頁）。而依上述被告所提出監視
    器畫面顯示，於19時22分15秒（見本院卷第85至109頁），
    被告確有追逐告訴人之舉動，而19時23分37秒至56秒間（見
    本院卷第111至229頁），告訴人獨自出現在監視器錄影鏡頭
    內，手裡似乎有持白色反光物，亦有抬舉雙手揮舞之動作。
(二)又依臺灣基隆地方檢察署檢察官於110年6月4日勘驗案發當
    時監視器影像畫面結果，可知於19時20分47秒至19時22分53
    秒，被告一開始即稱呼告訴人「毋成子（臺語，下同）」，
    之後更不顧其配偶曾于洳勸阻，突然往告訴人方向衝過去，
    被告並怒說：「幹你娘」、「你如果敢過來，我就是婊囝，
    你如果不敢過來，你就是婊囝」、「幹你拿阿」，直到告訴
    人出了監視器鏡頭，被告才與曾于洳往回走出監視器鏡頭等
    情，此有臺灣基隆地方檢察署檢察官110年6月4日勘驗筆錄
    及擷取照片（見他卷第83至86頁）在卷可參。
(三)綜合上開被告與告訴人雙方互動之時序觀之，可知被告一開
    始即以「毋成子」辱罵告訴人，且被告追逐告訴人時，亦口
    出「幹你娘」、「你如果不敢過來，你婊囝」、「幹你拿阿
    」等不堪語詞，而在被告追逐告訴人前後，縱如被告所言告
    訴人有手持噴霧劑之情形，告訴人亦未有以噴霧劑攻擊被告
    之舉動，反而在遭被告追逐時迅速跑走。之後，告訴人再度
    出現在監視器鏡頭前，才有如被告所言挑釁之揮舞雙手動作
    。且按個人情緒反應、意見表達，固不得對其造成過度之干
    預限制，惟若與人格名譽受侵害者發生衝突時，即必須妥慎
    區分不同的生活事實以進行細緻之權衡，於必要的範圍自得
    予以限制。本案源起倘如被告所言是因告訴人先在路邊瞪被
    告、手拿噴霧劑之行為所引發（見原審卷第48頁），被告仍
    應在法律所能允許之範圍內，適度地反應情緒，其既認告訴
    人有所謂挑釁、引誘犯罪等情，更應自我節制、審慎應對，
    而非若本案之以污辱謾罵之詞相應。更況，案發地點為馬路
    ，告訴人舉止固然造成被告之不快，然並未有何實害之發生
    ，無從認被告將受不法侵害，自難徒以被告所指因告訴人手
    持噴霧劑其自忖會受攻擊，或告訴人有瞪被告之舉止等情，
    資為被告公然辱罵告訴人之阻卻違法性事由。另被告辯稱：
    我當時說「不敢過來，你就是婊囝」是罵我自己云云，然依
    檢察官於110年6月4日勘驗筆錄可知（見他卷第85頁），被
    告係對告訴人稱「讓他拉，幹你娘……你如果敢過來，我就是
    婊囝，你如果不敢過來，你就是婊囝，幹你拿阿，你給我注
    意一點我跟你講，路頭不要被我遇到，你讓我等你，你不敢
    出來，不是男子漢」等語，顯見被告口出「婊囝」、「幹你
    娘」、「幹你拿」之對象均係告訴人無訛。
(四)按證據之取捨及證據證明力如何，均屬事實審法院得自由裁
    量、判斷之職權，苟其此項裁量、判斷，並不悖乎通常一般
    之人日常生活經驗之定則或論理法則，且於判決內論敘其何
    以作此判斷之心證理由者，即不得任意指摘其為違法。原判
    決已說明依據被告供述、證人即告訴人之指訴、證人曾于洳
    證述、勘驗筆錄及附件等證據資料相互勾稽，而為綜合判斷
    、取捨，據此認定被告有公然侮辱之事實，並於理由欄內詳
    為說明判斷依據與心證，其所為推理論斷，衡諸經驗及論理
    等證據法則皆無違背，自難指為違法。是被告提起上訴否認
    犯罪，指摘原審判決不當云云，無非係對原判決已說明事項
    及屬原審採證認事職權之適法行使，持憑己見而為不同之評
    價，重為爭執，尚非可採。
(五)綜上，被告上訴並無理由，應予駁回。
據上論斷，應依刑事訴訟法第368條、第373條，判決如主文。
本案經檢察官林姿妤提起公訴，檢察官謝宗甫到庭執行職務。
中　　華　　民　　國　　111 　年　　2 　　月　　15　　日
　              　刑事第十八庭  審判長法　官  何俏美
                                      法　官  葉乃瑋
                                      法　官  陳海寧
以上正本證明與原本無異。
不得上訴。
                                      書記官  謝文傑
中　　華　　民　　國　　111 　年　　2 　　月　　15　　日
附錄本案論罪科刑法條全文
刑法第309條
公然侮辱人者，處拘役或9千元以下罰金。
以強暴犯前項之罪者，處1年以下有期徒刑、拘役或1萬5千元以
下罰金。　　　
附件:　　　
臺灣基隆地方法院刑事判決
  110年度易字第343號
公　訴　人　臺灣基隆地方檢察署檢察官
被　　　告　江四季　
上列被告因妨害名譽案件，經檢察官提起公訴（110年度偵字第3
849號），本院判決如下：
    主  文
江四季犯公然侮辱罪，處罰金新臺幣陸仟元，如易服勞役，以新
臺幣壹仟元折算壹日。
    事  實
一、江四季與王文章係同社區之鄰居關係，二人之住所均位於基
    隆市信義區花源三街，二人前因社區出入之事，素有嫌隙。
    江四季之妻曾于洳於民國109年12月24日晚間7時20分許，騎
    乘機車搭載江四季，途經社區內之基隆市○○區○○○街00號前
    時，偶遇斯時步行返家之王文章，江四季竟下車，並基於公
    然侮辱之單一犯意，在上開不特定人或多數人得以共見共聞
    之場所，接續公然以臺語對王文章辱稱：「毋成子」、「幹
    你娘」、「不敢過來，你就是婊子」、「幹你拿阿（意即幹
    你娘）」等語，足以貶損王文章之人格及社會評價。
二、案經王文章訴由臺灣基隆地方檢察署檢察官偵查起訴。
    理  由
壹、程序方面：
　　本案據以認定被告江四季犯罪之供述證據，公訴人及被告在
    本院審理時均未爭執其證據能力，復經本院審酌認該等證據
    之作成並無違法、不當或顯不可信之情況，而非供述證據亦
    非公務員違背法定程序所取得，依刑事訴訟法第159條之5第
    2項、第158條之4規定反面解釋，均有證據能力，合先敘明
    。
貳、實體方面：
一、訊據被告矢口否認有何公然侮辱犯行，辯稱：當時我走到花
    源三街00及00號中間的中庭花圃，王文章站在馬路邊瞪我，
    我就問他說「你想怎麼樣」，王文章就邊走邊說要我等他，
    然後王文章就從中庭花圃走過去，他家開的美容院就在中庭
    花圃走過去那邊的1樓，我就站在馬路邊等了王文章一會兒
    ，他沒有出來，我就說「王文章你不是叫我等你，我已經在
    等你了，你怎麼還不快點出來」，我就這樣喊了3次，然後
    我就看到王文章走出來，手裡好像拿了1個鐵罐，這個鐵罐
    可以當武器，我覺得王文章不懷好意，因為當時我情緒比較
    激動，所以有講起訴書記載的那些話，王文章沒有提供我剛
    剛所說的他出美容院之前的那些畫面，也沒有提供他拿鐵罐
    的那個畫面云云。惟查：
　㈠被告與王文章係同社區之鄰居關係，二人前因社區出入之事
    ，素有嫌隙，且曾于洳確於上揭時間騎乘機車搭載被告途經
    前開地點，並於該處偶遇王文章等節，業據被告於偵查及本
    院審理時坦承不諱（見他卷第54頁，本院卷第48頁至第49頁
    ），且據證人即告訴人王文章於偵查及本院審理時、證人曾
    于洳於本院審理時證述甚詳（見他卷第47頁，本院卷第66頁
    至第68頁、第72頁），並有臺灣基隆地方檢察署檢察官勘驗
    筆錄及附件1份在卷可稽（見他卷第83頁至第86頁），首堪
    認定。
　㈡被告業於本院準備程序時供承：我有講起訴書記載的那些話
    （即「毋成子」、「幹你娘」、「婊子」、「幹你拿阿」）
    等語明確（見本院卷第48頁）。且王文章亦於本院審理時證
    稱：那時候我是要走路回家，剛好看到曾于洳騎1台摩托車
    載被告經過，一看到我就停下來，被告就用臺語說「毋成子
    」、「婊子」、「幹你娘」、「幹你娘阿」，被告看到我都
    會向我挑釁，不只這1次。卷附監視器畫面的監視器是裝設
    在我家陽臺，有錄到聲音，被告罵我時，距離我大約10幾公
    尺，被告罵我我都有聽到，被告罵得很大聲。當時我手上沒
    有拿東西等語甚明（見本院卷第67頁至第71頁）。曾于洳另
    於本院審理時證稱：被告有對王文章講「幹你娘」等語明確
    （見本院卷第74頁至第75頁）。另稽諸上揭勘驗筆錄及附圖
    ，被告確有以臺語對對王文章辱稱：「毋成子」、「幹你娘
    」、「不敢過來，你就是婊子」、「幹你拿阿」等語，且王
    文章斯時手上並未持有任何物品，亦未對被告為挑釁行為或
    言詞，反係被告當時一直欲朝王文章方向前進，遭曾于洳一
    再阻擋。綜上，堪認被告係因夙怨，而基於公然侮辱之單一
    犯意，於上揭時間，在前開不特定人或多數人得以共見共聞
    之場所，接續公然以臺語對王文章辱稱：「毋成子」、「幹
    你娘」、「不敢過來，你就是婊子」、「幹你拿阿」等語，
    足以貶損王文章之人格及社會評價。
　㈢被告雖以前詞置辯，且曾于洳亦於本院審理時證稱：我走在
    被告後面，還沒追上被告時，有聽到王文章說「你不是叫我
    等你」，後來被告有作勢要追王文章，然後王文章就退後，
    我推被告走，王文章又作勢要過來，那個動作就是在挑釁，
    被告追過去的時候是空手，手上沒拿東西，王文章則有從背
    後抽出1個東西出來，我不知道是什麼東西，後來我從遠處
    看，王文章是已經把東西插到背後去，然後王文章還那個動
    作這樣子（雙手舉高左右揮）就好像說「哈哈哈我沒有東西
    了」云云（見本院卷第72頁至第73頁）。然依曾于洳上開證
    述，王文章手持鐵罐之時間顯係在勘驗筆錄之範圍內，然依
    上開勘驗筆錄及附件，王文章斯時手上並未持有任何物品，
    亦未對被告為挑釁行為或言詞，王文章亦證稱其當時係欲步
    行返家，手中未持任何物品，業如前敘。故曾于洳此部分證
    述顯與卷內事證不符，自屬迴護被告之詞，不足採信。況依
    被告上揭辯解，王文章手持鐵罐之時間應非在勘驗筆錄之範
    圍內，此亦與曾于洳上開證述不相符合，益徵被告上揭辯解
    不足採信。
　㈣綜上所述，被告所辯俱屬臨訟卸責之詞，不足採信。本案事
    證明確，被告犯行堪以認定，應予依法論科。
　㈤又當事人、代理人、辯護人或輔佐人聲請調查之證據，法院
    認為不必要者，得以裁定駁回之；下列情形，應認為不必要
    ：一、不能調查者。三、待證事實已臻明瞭無再調查之必要
    者。刑事訴訟法第163條之2第1項、第2項第1、3款定有明文
    。被告雖聲請本院命王文章提出卷附錄影畫面前2分鐘之錄
    影畫面，以證明被告係先遭王文章挑釁，惟王文章稱並無此
    段畫面可資提供乙節，有本院公務電話紀錄1紙在卷可佐（
    見本院卷第59頁），故性質上屬不能調查之證據，且上開待
    證事實已臻明瞭，揆諸前揭規定，上開調查證據之聲請亦無
    必要，爰不予調查，併此敘明。
二、論罪科刑：
　㈠核被告所為，係犯刑法第309條第1項之公然侮辱罪。
　㈡被告係以妨害王文章名譽之單一犯意，於密接時間、在同一
    地點，接續實施前揭侵害同一法益之數行為，各行為之獨立
     性極為薄弱，依一般社會健全觀念，實難以強行分開，在
    刑 法評價上，以視為數個舉動之接續施行，合為包括之一
    行為 予以評價，較為合理，故應論以接續犯之實質上一罪
    。
　㈢爰審酌被告僅因與王文章長期不睦，竟以上揭言詞辱罵王文
    章，所為實非可取，且其犯後始終否認犯行，犯後態度不佳
    ；兼衡其素行、犯罪之動機、目的、手段，並參酌其高職肄
    業之教育程度、從事餐飲業、月收入數額、無需撫養親屬之
    生活狀況（見本院卷第78頁被告於本院審理時之自述）等一
    切情狀，量處如主文所示之刑，並諭知易服勞役之折算標準
    ，以示懲儆。
據上論斷，應依刑事訴訟法第299條第1項前段，判決如主文。
本案經檢察官林姿妤提起公訴，檢察官林明志到庭執行職務。
中　　華　　民　　國　　110 　年　　10　　月　　15　　日
                  刑事第四庭  法  官   謝昀芳
以上正本證明與原本無異。
如不服本判決，應於收受判決後20日內向本院提出上訴書狀，並
應敘述具體理由。其未敘述上訴理由者，應於上訴期間屆滿後20
日內向本院補提理由書（均須按他造當事人之人數附繕本）。「
切勿逕送上級法院」。
中　　華　　民　　國　　110 　年　　10　　月　　15　　日
                              書記官　王靜敏
附錄本案論罪科刑法條：
中華民國刑法第309條
公然侮辱人者，處拘役或9千元以下罰金。
以強暴犯前項之罪者，處1年以下有期徒刑、拘役或1萬5千元以
下罰金。